【裁判字號】    92,裁,1073
【裁判日期】    920807
【裁判案由】    違章建築
【裁判全文】
最  高  行  政  法  院  裁  定                  九十二年度裁字第一○七三號
    抗  告  人  乙○○
    相  對  人  嘉義縣政府
    代  表  人  甲○○
右抗告人因與相對人嘉義縣政府間違章建築事件，對於中華民國九十一年八月三十日
高雄高等行政法院九十一年度訴字第四七七號裁定，提起抗告，本院裁定如左︰
    主  文
抗告駁回。
抗告訴訟費用由抗告人負擔。
    理  由
按抗告法院認抗告為不合法或無理由，應為駁回抗告之裁定，行政訴訟法第二百七十
二條準用民事訴訟法第四百九十二條第一項定有明文。次按「人民因中央或地方機關
對其依法申請之案件，於法令所定期間內應作為而不作為，認為其權利或法律上利益
受損害者，經依訴願程序後，得向高等行政法院提起請求該機關應為行政處分或應為
特定內容之行政處分之訴訟。」行政訴訟法第五條第一項固定有明文。惟所謂「權利
或法律上利益受損害」，必須主張有得以個別化的權利或法律上利益存在，且此一權
利或法律上利益因公權力作為或不作為而受到違法損害，始足當之，故人民不得以他
人權利與公共利益受侵害為理由提起行政訴訟。否則即屬欠缺「訴訟權能」，應認其
起訴「不備其他要件」，依行政訴訟法第一百零七條第一項第十款規定得以裁定駁回
之。查本件抗告人於民國（下同）九十年九月十日以朴子郵局第一六四號存證信函向
相對人具名檢舉坐落門牌號碼嘉義縣朴子市○○路一─三十一、一─三十二及一─三
十三號上三棟建築物後方法定空地及一─三十一、一─三十二號建築物頂樓違建（以
下簡稱系爭違章建築），請求拆除，因相對人未予處理，抗告人又於九十年十二月二
十六日以朴子郵局第二六號存證信函請求相對人明確告知拆除時間，如無法拆除，亦
請告知原因，惟相對人仍未有何作為，抗告人認為權益受到損害，提起訴願，旋遭不
受理駁回，仍表不服，遂向原審提起本件行政訴訟，求為命相對人應為特定內容之行
政處分，即限期依法拆除該違章建築之判決。惟查，所謂違章建築，為建築法適用地
區內，依法應申請當地主管機關之審查許可並發給執照方能建築，而擅自建築之建築
物，違章建築處理辦法第二條定有明文，而違章建築處理辦法係依據建築法第九十七
條之二規定所授權制定，按建築法第一條規定：「為實施建築管理，以維護公共安全
、公共交通、公共衛生及增進市容觀瞻，特制定本法」，足見違章建築處理辦法有關
違建處理之規定，係因未依法申請主管機關審查許可之建築物，由於未經事先審查，
無從確保建築物之安全且合於公共交通、衛生之需求及市容觀瞻，亦不利事後管理，
故主管機關得依法查報，並分別情形命為補行申請執照或拆除，顯為公共利益而設，
至於其所生有利於人民的效果，例如違章建築拆除後，交通因而暢通、衛生因而改善
或原屬私權爭執之占用土地因而回復等，僅屬「反射利益」而已，非此所謂「權利或
法律上利益」。則人民向主管機關檢舉違章建築，核係告發之性質，僅使主管機關得
以發動勘查並決定拆除與否之權限，非謂檢舉人有申請主管機關作成拆除決定之權利
，此觀違章建築處理辦法第四條第二項、第五條及第九條規定即可明瞭。是檢舉之性
質，並非有請求行政機關作為之法律上依據。抗告人雖得本於民眾維護公益之立場檢
舉系爭違章建築，惟相對人是否執行拆除，仍得依職權按事實情節認定，與抗告人之
權利或法律上利益無涉，依前揭說明，抗告人即乏實施訴訟之「訴訟權能」，其起訴
自非合法。從而，抗告人以相對人未對其檢舉系爭違章建築物予以處理，提起訴願，
訴願機關認為抗告人之檢舉並非依法申請之案件，且於抗告人之權利或利益不生損害
，不屬訴願救濟範圍，從程序上予以駁回其訴願，核無不合。抗告人復對之提起行政
訴訟，自非法之所許。原審法院因而以裁定駁回其訴，並無違誤。抗告意旨仍執陳詞
求予廢棄原裁定並命相對人應拆除系爭違章建築云云。難謂有理，應予駁回。
依行政訴訟法第二百七十二條、第一百零四條、民事訴訟法第四百九十二條第一項、
第九十五條、第七十八條，裁定如主文。
中    華    民    國    九十二      年      八        月      七        日
                    最 高 行 政 法 院  第 五 庭
                                審 判 長 法  官      徐  樹  海
                                         法  官      蔡  進  田
                                         法  官      鄭  淑  貞
                                         法  官      林  家  惠
                                         法  官      林  茂  權
右  正  本  證  明  與  原  本  無  異
                                         法院書記官  陳  盛  信
中    華    民    國    九十二      年      八        月      七        日


司法院資訊處製作；財團法人民間司法改革基金會備份。
